臺灣高等法院臺中分院民事判決
110年度上更一字第45號
上   訴   人  李玉花  
兼訴訟代理人  王智富  

被  上訴  人  陳文龍  
              賀衡生  
兼   共   同
訴 訟代理 人  陳進耘  
上列當事人間請求損害賠償事件，上訴人對於民國109年1月21日
臺灣臺中地方法院108年度訴字第2014號第一審判決提起上訴，
經最高法院發回更審，本院於111年2月23日言詞辯論終結，判決
如下：
    主  文
一、原判決關於駁回上訴人後開第二項之訴及訴訟費用（確定及
    減縮部分除外）之裁判均廢棄。
二、被上訴人陳進耘應給付上訴人新臺幣8300元及自民國108年9
    月27日起至清償日止，按週年利率百分之5計算之利息。
三、其餘上訴駁回。
四、第一、二審及發回前第三審訴訟費用（確定及減縮部分除外
    ），由被上訴人陳進耘負擔千分之2，餘由上訴人負擔。
    事實及理由
壹、程序部分：
一、按於第二審為訴之變更或追加，非經他造同意，不得為之，
    民事訴訟法第446條第1項定有明文。上訴人於原審請求被上
    訴人連帶給付新臺幣（下同）362萬2200元本息，民國110年
    11月24日於本院追加請求被上訴人應再連帶給付83萬2072元
    本息（合計445萬4272元本息，詳本院卷㈠第267頁）；111年
    1月12日復減縮為請求被上訴人連帶給付335萬4272元（詳本
    院卷㈡第55頁），其追加及變更既經被上訴人同意（詳本院
    卷㈠第266至267頁、卷㈡第54頁），依上開說明，程序上應予
    准許（上訴人請求本院前審被上訴人傅○○、吳○○連帶給付部
    分，經本院前審駁回其上訴後，復經最高法院以110年度台
    上字第1839號判決駁回其上訴確定，此部分未繫屬本院，不
    再贅述）。
二、上訴人於原審起訴係依民法第184條第1項前段、第185條第1
    項、第191條第1項、第191條之3規定為其請求權基礎（詳原
    審卷第15、254頁），其聲明僅為單一，此係學者間所謂「
    重疊的訴之合併」，雖其訴訟標的有數項，因其僅有單一之
    聲明，法院應就其所主張的數項標的逐一審判，僅在該數項
    標的均無理由時，始得為一個敗訴判決，惟原判決僅以上訴
    人依民法第184條第1項前段、第185條第1項規定請求損害賠
    償為無理由，未對其餘請求權基礎逐一審究，即為其敗訴之
    判決，顯有判決不備理由之違誤，此並非裁判脫漏，聲請補
    充判決之問題（最高法院89年度台上字第911號判決參照）
    。上訴人提起上訴時，仍依民法第184條第1項前段、第185
    條第1項、第191條第1項規定為其請求權基礎，同法第191條
    之3規定，則不再主張（詳本院卷㈠第95頁），自應由本院依
    上訴人主張的請求權基礎逐一審理，不生訴之追加或變更問
    題，附此說明。　　
貳、實體部分：
一、上訴人主張：被上訴人陳進耘為坐落臺中市○○區○○段○○○段0
    000000○000○000○000○000地號土地（下稱系爭土地）上建築
    物（下稱系爭建物）之所有人，並與其父親即被上訴人陳文
    龍以系爭建物共同經營廢棄香菇包處理廠（系爭工廠），由
    被上訴人賀衡生擔任廠長，其等竟疏於維護管理，致系爭建
    物於106年7月4日凌晨1時35分許發生火災（下稱系爭火災）
    ，延燒至上訴人於同小段165-663地號土地上共同經營種植
    之葡萄園（下稱系爭葡萄園），致上訴人受有106年末期、1
    07年、108年之葡萄收成損害各58萬5000元、117萬元、117
    萬元、106年系爭火災發生前、106年末期投入成本及工資損
    害各22萬4572元（含肥料、農藥、防護網、抽水馬達、工資
    ）、10萬4700元（含更換新株、工資），又上訴人因此精神
    受有痛苦，可向被上訴人請求精神慰撫金10萬元，合計335
    萬4272元，爰依民法第184條第1項前段、第185條第1項、第
    191條第1項規定，請求被上訴人連帶給付335萬4272元本息
    。
二、被上訴人抗辯：系爭工廠係以烤爐燃燒木材產生熱能方式，
    將廢棄香菇包木屑烘乾後製成顆粒，成為生質燃料之再生能
    源，不會有電線短路走火或燃料氣爆、引燃等疑慮。系爭工
    廠之機器設備完善，烤爐正面爐門上有2個圓孔，1個圓孔用
    以觀看爐內木材燃燒情形，另1個則以鐵柱塞住，不易起出
    ，倘被起出，爐內有餘火時，廠區內24小時監視系統一定可
    見光源，陳進耘並透過手機隨時查看工廠是否有異狀，另賀
    衡生亦會巡視到下午6時，確認廠區安全無虞始離開系爭工
    廠。而系爭火災經勘查初鑑，最有可能起火點係在1號烤爐
    位置。陳進耘於106年7月3日在大陸地區湄洲進香，當晚9時
    許以手機查看廠區監視系統，並未發現任何光點，該鐵柱應
    猶在。翌日發生火災後，現場卻見烤爐上2個圓孔被打開，
    其上鐵柱、蓋子被丟棄在5、6公尺遠處，足見有人在1號烤
    爐放進木材點燃並打開2個圓孔，借煙囪效應使火焰上竄，
    引燃烤爐上方之竹子、塑膠皮，致生系爭火災。依臺中市政
    府消防局火災原因調查鑑定書所載，系爭火災係有人故意縱
    火，並非失火，被上訴人並無故意或過失失之侵權行為，系
    爭火災亦非系爭建物之設置或保管有欠缺所致，且系爭建物
    與系爭葡萄園間有一寬約2至3公尺的水溝，葡萄果樹亦未緊
    臨地界種植，系爭葡萄園僅有部分防護網遭燒燬，葡萄果樹
    並未受有損害等語。
三、原審判決駁回上訴人之訴，上訴人不服，提起上訴，兩造聲
    明如下：
（一）上訴聲明：㈠原判決關於駁回上訴人後開第二項之訴部分
      廢棄。㈡被上訴人應連帶給付上訴人335萬4272元，及自10
      8年9月27日起至清償日止，按週年利率百分之5計算之利
      息。
（二）答辯聲明：上訴駁回。
四、本院依民事訴訟法第270條之1第1項第3款規定，由兩造整理
    並協議簡化爭點如下：
（一）不爭執事項：
    ㈠吳○○、陳進耘在傅○○所有系爭土地上，經營系爭工廠。陳
      文龍為陳進耘之父，賀衡生為系爭工廠廠長（詳原審卷第
      53至67頁）。
  　㈡系爭建物於106年7月4日凌晨發生系爭火災，燒毀系爭建物
      。
  　㈢系爭建物於系爭火災發生當時均為陳進耘所有。
  　㈣上訴人李玉花、訴外人張○○、張○○、古○○告訴陳進耘涉犯
      刑法第173條第2項之失火燒燬現有人所在建築物、同法第
      175條第3項失火燒燬第173條、第175條以外之物罪嫌案件
      ，經臺灣臺中地方檢察署（下稱臺中地檢署）檢察官以10
      6年度偵字第26158號為不起訴處分，復經臺灣高等檢察署
      臺中檢察分署以107年度上聲議字第1241號駁回再議確定
      （詳原審卷第101至108頁）。
（二）爭點：
　　　上訴人依民法第184條第1項前段、第185條第1項、第191 
      條第1項規定，請求被上訴人連帶給付335萬4272元本息，
      有無理由？　　　
五、本院之判斷：
（一）上訴人依民法第184條第1項前段、第185條規定，請求被
      上訴人負連帶損害賠償責任，為無理由：
　　㈠按民法第184條第1項前段規定，侵權行為之成立，須行為
      人因故意過失不法侵害他人權利，亦即行為人須具備歸責
      性、違法性，並不法行為與損害間有因果關係，始能成立
      ，且主張侵權行為損害賠償請求權之人，對於侵權行為之
      成立要件應負舉證責任。又證明應證事實之證據資料，雖
      不以直接證明為必要，即茍能證明間接事實，由此間接事
      實足以推認待證事實者，亦無不可，惟仍須符合論理法則
      （最高法院107年度台上字第1958號判決參照）。上訴人
      主張陳進耘為系爭建物之所有人，與陳文龍共同經營系爭
      工廠，賀衡生為系爭工廠廠長，其等因疏於維護管理系爭
      工廠，致系爭建物發生系爭火災，延燒至上訴人共同經營
      種植的系爭葡萄園，而受有損害等情，既為被上訴人否認
      ，依上開說明，自應由上訴人就其主張被上訴人構成民法
      第184條第1項前段規定侵權行為之成立要件，負舉證責任
      。
　　㈡關於系爭火災發生原因，前經臺中地檢署106年度偵字第00
      000號案件偵查時，囑託臺中市政府消防局進行鑑定，經
      該局就火災原因調查鑑定結果認為：綜合現場燃燒後狀況
      及燒損程度，係以系爭建物北半側的燒損程度較南半側嚴
      重，經檢視臺中市○○區○○街000號住戶提供火災初期拍攝
      之第一段影片顯示，系爭建物南側鐵門附近有火光，鐵門
      為關閉狀態，其東側開口可見內部有火勢，南側烤漆浪板
      外牆中段黑網尚未起火燃燒，興義街321號北側上空可見
      火光及濃煙，風勢為東風，興義街321號尚未起火燃燒，
      研判火勢來自系爭建物北半側，系爭建物加熱區東側烤爐
      附近、製粒成品區製粒機西側木棧板附近、辦公室西南側
      附近及辦公室彈簧床西南側附近，均可能為各自獨立之起
      火處（詳106年度偵字第26158號偵卷《下稱第26158號偵卷
      》第23頁背面至24頁背面）。又經勘察各自獨立之起火處
      ，未發現鍋具等烹煮器具，辦公室彈簧床西南側附近設置
      之木質神龕及放置香爐燒損情形尚屬輕微；各自獨立之起
      火處亦未發現有菸蒂殘留跡象，且燃燒後狀況與菸蒂遺留
      蓄熱引燃火災之情形不同；檢視室內配線及機臺電源線未
      有短路熔斷燒損跡象，研判爐火烹調、敬神祭祀、菸蒂不
      慎、電氣因素引燃火災之起火原因可排除。據賀衡生表示
      系爭建物南側鐵門之前被自家車撞過後鐵門變形呈現無法
      關閉狀態，僅以鐵絲纏繞固定，其兩側烤漆浪板外牆有開
      口，置物區東南側開口無門，空地僅以黑網圍住，四周烤
      漆浪板外牆原為菇寮用途，故中段均僅以黑網圍住，北側
      鐵捲門小門均為關閉上鎖狀態，消防人員搶救時將其破壞
      入內搶救；北側鐵捲門東西兩側遠方有設置監視器，監視
      器畫面顯示報案時間前1小時未有可疑人士經過其北側道
      路之東側，惟並未明確拍攝到起火狀況，直至01時44分17
      秒始有人走近查看，南側興義街上僅興義街300號有設置1
      個往西拍攝之監視器，惟其僅供即時監看，未將檔案拷貝
      留存無法調閱。再東側烤爐上下進風口蓋均不在原位呈現
      開啟狀態，1只掉落於爐口附近，另1只於水洗機及進料槽
      中間地面發現，測量加熱區烤爐進風口至水洗機及進料槽
      中間地面，發現烤爐進風口蓋距離為8.1公尺，據賀衡生
      表示災前下班時有確認其應蓋在烤爐進風口上，西側烤爐
      2個通風口蓋均在原位；災後賀衡生轉傳自己拍攝電源開
      關箱內無熔絲電源分路開關照片表示：控制鼓風機之無熔
      絲電源分路開關在電源總開關箱之右一，控制製粒機之無
      熔絲電源分路開關在電源總開關之左一，均應為關閉狀態
      ，惟災後檢視時發現其均為開啟狀態，認定鼓風機及製粒
      機之開關應為外人於下班後開啟；並認現場計有4個各自
      獨立之起火處，且未有完整之門禁管理（南側鐵門及開口
      可自由進出）、監視器未設置及拍攝到的角度（興義街上
      無監視器可調閱），均無法排除他人侵入之可能，雖無具
      體跡證查找縱火嫌疑犯及縱火手法，惟起火原因無法排除
      縱火引燃火災之可能性（詳第26158號偵卷第24頁背面至2
      6頁背面），此有臺中市政府消防局於106年7月20日出具
      之火災原因調查鑑定書（含鑑定書摘要、火災現場勘察人
      員簽到表、火災現場勘察紀錄及原因研判、火災出勤觀察
      紀錄、談話筆錄、火災證物鑑定報告、火災現場平面圖及
      物品配置圖、火災現場照片、監視器翻拍晝面等資料）可
      稽（詳第26158號偵卷第21至133頁）。本院認為上開鑑定
      結論，係臺中市政府消防局經實地勘查、蒐集鄰近監視器
      拍攝畫面、訪查系爭工廠員工、鄰近住戶等後綜合判斷，
      鑑定結論有詳予敘明勘查系爭火災現場之燃燒狀況、火流
      路徑、燒燬程度，逐一排除引起系爭火災之其他因素，而
      認定無法排除縱火引起系爭火災之可能性，其係經嚴謹之
      現場勘查程序，並取得充足的鑑定資料，再據其消防專業
      及火災臨場實務經驗作出鑑定結論，自堪予採信。
　　㈢對於系爭工廠內機器設備於火災發生前之管理維護情況，
      據賀衡生於偵查中陳稱：我是系爭工廠廠長，我負責把濕
      的香菇廢棄包烘成乾的。系爭工廠內有兩個爐灶，前面有
      鼓風機，用抽熱風的方式將濕的廢棄香菇包料烘成乾的，
      爐子裡面有火，白天正常上班時間燃燒，下午4時30分後
      就不再繼續丟木材，下午5時先關鼓風機，再關爐門，這
      時候裡面剩下爐渣，也不會有火焰，我會在那邊待到下午
      6時才回家。106年7月3日下班前我有確認爐門關起來，爐
      子外面看不到火源，我很確定，因為工廠是舊的香菇寮改
      建的，比較低，爐門距離屋簷只有2公尺，如果火跑出來
      真的會燒到，所以我每天都有注意這件事情。爐門厚度有
      10公分，外面是鐵架，中間灌耐火泥製成，如果爐門關起
      來，隔絕空氣是不會有火的。我是隔天早上才知道發生火
      災，我到現場有發現異狀，我從後門進入走到水洗機旁邊
      ，看到爐門前面下方的圓孔蓋被人丟到水洗機那邊，該圓
      孔蓋約1公斤重，等於我面對爐子，圓孔蓋被丟到我的後
      方距離5、6公尺遠，不可能是爆炸噴發出去的，因為沒有
      易燃物怎麼會爆炸，且只有那臺距離屋簷較近的爐灶圓孔
      蓋分離，如果有火竄出會燒到屋頂，另一臺爐灶則沒事。
      我的習慣是下班前會確定爐門、圓孔蓋、總電源裡該關掉
      的電源都關掉，106年7月3日也有這樣做，但火災後發現
      有些電源被打開，是可以控制爐門的開關被打開，我們是
      用起動馬達控制爐門開關的，爐孔蓋是手動的等語（詳第
      26158號偵卷第154頁背面至第155頁背面），其有關管理
      維護系爭工廠內機器設備情節，核與證人即系爭工廠之員
      工傅繼賢於偵查中具結證稱：我的業務內容是運輸，我要
      開推土機把燒完可再利用的肥料裝到35噸大車上，工廠之
      爐灶在建築物中間，爐灶有抽風系統，機器作動時，熱流
      會往裡面抽，火不會跑出來，廢棄香菇包就送進去，類似
      熱風乾燥機的概念，濕的廢棄香菇包會變成乾的，機器不
      作動時，爐灶的門沒有關起來或門中間的孔沒有關，有空
      氣進去，火就會往外面衝，我們下班時都會將爐灶的蓋子
      蓋好，蓋子有3到5公斤重，不可能被風吹開。負責爐灶的
      人是廠長賀衡生，他下班前會巡視廠區，確定沒有起火點
      才會下班，我們要等木材都燒光剩下木炭，將爐灶之安全
      門關起來隔絕空氣才能下班等語（詳第26158號偵卷第153
      頁背面至第154頁背面）；及陳進耘於偵查中陳稱：系爭
      火災發生當時我正在廈門，系爭工廠總共裝有11支監視器
      ，爐火的地方也有裝，我用網路可以看到，當天8點半我
      在廈門飯店看監視器畫面時，爐門關閉、圓孔蓋蓋好，都
      沒有異狀，都是正常暗暗的，我可以看到圓孔蓋還在上面
      ，如果打開圓孔蓋會很亮，雖然沒有明火，但會有像木炭
      紅紅的光。賀衡生都會等到下午6時全部巡視完才會離開
      ，賀衡生主要是巡視火的部分，要爐門都關好、不用的電
      源關閉，爐子外面沒有火才會走等語（詳第26158號偵卷
      第156頁）大致相符。另證人即系爭火災報案人王文妤於
      偵查中具結證稱：當時是凌晨1、2時，我在家裡樓上，我
      聽到連續的放沖天炮的聲音10幾聲，然後往外看到系爭工
      廠中間偏後的地方有火光，就趕快打電話報案等語（詳第
      26158號偵卷第194頁背面），可知賀衡生於000年0月0日
      下午6時左右離開系爭工廠下班後，距離系爭火災於翌日
      凌晨1、2時經王文妤發現並報案時，已間隔約7、8個小時
      ，衡諸常理，若系爭工廠內有處理香菇廢棄包之爐火未完
      全熄滅並向外竄出燒及屋簷，應早已引發巨大火勢，並波
      及系爭工廠整個建築結構體，不至於延宕約7、8個小時才
      引發系爭火災。另賀衡生所陳火災後處理廢棄香菇包之機
      器設備現場有圓孔蓋不正常脫落他處之情，亦與證人即臺
      中市政府消防局火災調查科人員賴筱儒於偵查中具結證稱
      ：關係人表示下班前會將鍋爐蓋上，蓋起來沒有空氣就會
      自熄，要使用時再把蓋子打開，讓空氣進去，讓鍋爐燃燒
      ，正常來說是不可能氣爆，因為蓋起來就沒有空氣了，但
      事後發現鍋爐蓋在其他地方，在鍋爐處確實也有明顯的火
      流。鍋爐本身並沒有特別的問題，因為鍋爐是用磚造搭建
      起來，如果氣爆一定炸裂，但勘察時鍋爐爐身是完整的。
      滅火後當天早上我們到現場拍照時，蓋子確實在別處，我
      們有拉警戒線，理論上還沒有其他民眾進去過等語相符（
      詳第26158號偵卷第195 頁）。而臺中市政府消防局對於
      系爭火災原因調查鑑定意見，既認定起火原因無法排除縱
      火引燃火災之可能性，且發生系爭火災當時為凌晨，一般
      人於該時段多已下班並處於睡眠裝態，實無法即時察覺系
      爭工廠內部動態，若有發覺異狀並可立即採行必要防護措
      施，故尚難遽論系爭火災之發生必與管理維護系爭工廠之
      疏失有關而有過失，或就防止損害發生未盡注意義務所致
      。是綜上情節而觀，顯見賀衡生基於廠長之職責，於系爭
      火災發生前對系爭工廠內之機器設備管理維護已善盡其責
      ，並無具可歸責之疏失行為，因而導致系爭火災之發生，
      堪可認定。
　　㈣至於上訴人雖主張陳進耘、陳文龍共同經營系爭工廠，其
      等因疏於維護管理系爭工廠，以致發生系爭火災等語，惟
      依前述，系爭火災發生當時陳進耘正在大陸廈門地區，有
      關系爭工廠管理維護事務係由身為廠長之賀衡生負責，而
      賀衡生基於廠長之職責，於系爭火災發生前對系爭工廠內
      之機器設備管理維護已善盡其責，並無具可歸責之疏失行
      為，因而導致系爭火災之發生，自亦難認陳進耘對其維護
      管理系爭工廠上有何疏失之處；另據陳文龍與臺中市政府
      消防局火災調查科人員訪談中陳稱：我只是偶爾去系爭工
      廠那邊關心，並不清楚作業流程及工廠事情，陳進耘是負
      責人，現場還有廠長負責，詳細狀況他們比較清楚等語（
      詳第26158號偵卷第48頁），此情與陳進耘自陳系爭工廠
      是其與配偶吳○○一起經營等語相符（詳本院卷㈠第95頁）
      ，復查無陳文龍有共同參與經營系爭工廠之其他具體事證
      ，即難認陳文龍有何實際參與經營系爭工廠之行為，乃至
      認其有維護管理系爭工廠之注意義務。
　　㈤綜上，系爭火災經研判有加熱區東側烤爐附近、製粒成品
      區製粒機西側木棧板附近、辦公室西南側附近及辦公室彈
      簧床西南側附近4個各自獨立之起火，惟起火原因研判可
      排除爐火烹調、敬神祭祀、菸蒂不慎、電氣因素引燃火災
      ，且由系爭建物在無門禁的情況下，東側烤爐上下進風口
      蓋均不在原位呈現開啟狀態，1只掉落於爐口附近，另1只
      於水洗機及進料槽中間地面發現，距離烤爐進風口蓋距離
      為8.1公尺，及災後檢視控制鼓風機之無熔絲電源分路開
      關、控制製粒機之無熔絲電源分路開關均被外人於下班開
      啟，堪認系爭建物應係遭他人侵人故意縱火，此應非系爭
      工廠管理維護事務所得預料，至於陳進耘於臺中市政府消
      防局的談話筆錄中雖表示，系爭工廠設立至今，不定時大
      約2周或1個月，都會莫名發生機臺故障、機臺自動啟動的
      情形，都在半夜發生，廠商來檢查都說機臺沒有問題，只
      有手動控制才可能動作等語（詳第26158號偵卷第51頁）
      ，然本件並無證據證明系爭火災是因機臺故障而自動啟動
      所引起，且由東側烤爐上下進風口蓋均遭人為移動而使進
      風口呈現開啟狀態，鼓風機之無熔絲電源分路開關、控制
      製粒機之無熔絲電源分路開關均被外人於下班開啟等人為
      縱火跡象，亦可排除機臺故障而自動啟動之可能性。又上
      訴人迄未舉證證明陳文龍有共同經營系爭工廠及被上訴人
      有何疏於維護管理系爭工廠之故意或過失行為而引發系爭
      火災，以致延燒到上訴人共同經營種植之系爭葡萄園而受
      有損害，則上訴人依民法第184條第1項前段、第185條規
      定，請求被上訴人應負連帶損害賠償之責，於法無據。
（二）上訴人依民法第191條第1項規定，請求陳進耘負損害賠償
      責任，為有理由；其依民法第191條第1項、第185條規定
      ，請求陳文龍、賀衡生應與陳進耘負連帶損害賠償責任，
      則無理由：
　　㈠按土地上之建築物或其他工作物所致他人權利之損害，由
      工作物之所有人負賠償責任，但其對於設置或保管並無欠
      缺，或損害非因設置或保管有欠缺，或於防止損害之發生
      ，已盡相當之注意者，不在此限，民法第191條第1項定有
      明文。其規範意旨在於：建築物或其他工作物之設置或保
      管有欠缺，即隱藏損害他人之危險，故所有人應善盡必要
      注意維護安全，以防範、排除危險，避免損害之發生，此
      為其應盡之社會安全義務。為使被害人獲得週密保護，本
      條規範意旨先推定建築物或其他工作物所有人之設置或保
      管有欠缺，被害人僅需證明其權利受損害係因建築物或其
      他工作物所致，即得請求損害賠償；所有人則須證明其對
      於設置或保管並無欠缺，或損害非因設置或保管有欠缺，
      或於防止損害之發生已盡相當之注意，始得免責。又所有
      人之設置或保管有欠缺，係指設置之初即欠缺其應有之品
      質或安全，或設置以後之保管方法有欠缺，且不以其本體
      之崩壞或脫落瑕疵為限，缺少通常應有之性狀或設備不具
      備可合理期待之安全性亦包括在內。至設置或保管之欠缺
      ，是否因建築物或其他工作物所有人之過失所致，則非所
      問（最高法院108年度台上字第1645號判決參照）。又建
      築物設置及保管缺失之所有人責任，並不以其係由所有人
      占有中，或其欠缺為損害發生之唯一原因為必要，倘建築
      物之缺陷與第三人之行為相結合而發生損害之結果，而所
      有人不具備民法第191條第1項但書規定之免責要件者，即
      應負該條規定之賠償責任。縱使該第三人亦具備侵權行為
      要件，對被害人應負損害賠償責任，僅係建築物所有人向
      被害人負賠償責任後，得依民法第191條第2項規定，向該
      第三人為求償之問題，並非建物所有人因而免責（最高法
      院110年度台上字第1839號、109年度台上字第1438號判決
      參照）。
　　㈡陳進耘為系爭建物之所有人，為兩造所不爭執，堪信為真
      實。上訴人主張系爭建物於106年7月4日凌晨引發系爭火
      災，並延燒到上訴人共同經營種植之系爭葡萄園而受有損
      害（詳細受損內容，詳如後述），有臺中市政府消防局火
      災證明書（記載火災發生時間：106年7月4日1時35分；火
      災發生地點：臺中市○○區○○段○○○段0000000地號地上農作
      物；說明：查上述時間、地點確有發生火災，特此證明）
      可稽（詳臺中地檢署107年度他字第451號偵卷《下稱第451
      號偵卷》第5頁），陳進耘雖辯稱系爭葡萄園僅受有防護網
      燒毀、葡萄樹葉灼傷之損害等語（詳原審卷第98至99、25
      4頁，本院卷㈠第272頁，卷㈡第75頁），然此僅涉及損害賠
      償範圍之認定問題，是堪認上訴人共同經營種植之系爭葡
      萄園，確有因系爭建物引發系爭火災而受有損害，依民法
      第191條第1項本文規定，即應推定陳進耘就系爭建物之保
      管有欠缺，造成上訴人共同經營種植之系爭葡萄園之損害
      ，陳進耘則須舉證證明自己就系爭建物之保管並無欠缺，
      始得免責。經查，系爭火災之起火原因，已排除與爐火烹
      調、敬神祭祀、菸蒂不慎、電氣因素引燃火災有關，而係
      遭他人侵入系爭建物故意縱火，業如前述，賀衡生前於臺
      中市政府消防局勘察現場時表示：系爭建物南側鐵門之前
      被自家車撞過後變形，呈現無法關閉狀態，僅以鐵絲纏繞
      固定，其兩側烤漆浪板外牆有開口，置物區東南側開口無
      門，空地僅以黑網圍住，四周烤漆浪板外牆原為菇寮用途
      ，故中段均僅以黑網圍住等語（詳第26158號偵卷第25頁
      背面）；陳文龍於臺中市政府消防局談話筆錄中表示：平
      時下午5時左右下班後，他們會將系爭建物南北兩側鐵門
      及鐵捲門關上，但東南側有1個鐵捲門被風吹走了，所以
      沒有門，但四周有黑網圍住，沒有保全配備等語（詳第26
      158號偵卷第51頁背面）；陳進耘於臺中市政府消防局談
      話筆錄中表示：系爭建物東南側鐵門被颱風吹走，故沒有
      門，南側鐵門被自家車撞壞，只用鐵絲綁住，已損壞半年
      以上等語（詳第26158號偵卷第54頁），足見系爭建物在
      南側鐵門已損壞變形無法關閉、東南側鐵門被颱風吹走沒
      有門之瑕疵狀態下，所有權人陳進耘不為積極修繕維護，
      保持正常開閉及達可防止他人隨意侵入之一般效用，而僅
      以鐵絲綁住系爭建物南側鐵門及黑網圍住東南側鐵門，顯
      然無法達到防範第三人任意侵入系爭建物之效果，抑或降
      低系爭建物發生事故之風險，使別有所圖之第三人可輕易
      利用系爭建物南側或東南側鐵門瑕疵侵入系爭建物裡面，
      為故意縱火引燃火災之行為，依此難謂系爭建物所有權人
      陳進耘對於系爭建物之保管並無欠缺，或於防止系爭火災
      之發生已盡相當之注意。是陳進耘以系爭建物鐵門有破損
      之處，其都有以黑網圍住，或以鐵絲纏繞固定、上鎖及設
      有監視器等保管措施，均為適當之門禁管制，外人如無蓄
      意破壞，並無法隨意進出等情，抗辯其對於系爭建物之保
      管並無欠缺，難以採信。是上訴人依民法第191條第1項本
      文規定，主張陳進耘應負損害賠償責任，為有理由。
　　㈢民法第191條第1項本文規定，土地上之建築物或其他工作
      物所致他人權利之損害，由工作物之所有人負賠償責任。
      已明示此項賠償義務人僅以建築物或其他工作物之所有人
      為限，不及於所有人以外之管理人或使用人。又按民法第
      185條第1項項前段所謂共同侵權行為，須共同侵權行為人
      皆已具備侵權行為之要件始能成立，若其中有人無故意過
      失，或無不法侵害行為，則其人非侵權行為人，自不須與
      具備侵權行為要件之人負連帶損害賠償責任（最高法院10
      0年度台上字第328號判決參照）。陳文龍為陳進耘之父親
      ，賀衡生為系爭工廠之廠長，其等均非系爭建物之所有人
      ，即使系爭建物之南側及東南側鐵門有保管之欠缺，其等
      仍無應負民法第191條第1項本文所定工作物所有人損害賠
      償責任之可言。且依前述，上訴人亦無法舉證證明陳文龍
      、賀衡生有民法第184條第1項前段之侵權行為，依上開說
      明，上訴人主張其等應與陳進耘負共同侵權行為之連帶損
      害賠償責任，要屬無據。
（三）上訴人得請求陳進耘損害賠償之項目及金額，分述如下：
　　㈠按不法毀損他人之物者，被害人得請求賠償其物因毀損所
      減少之價額，民法第196條固定有明文。惟損害賠償之債
      ，以實際上受有損害為成立要件，倘無損害，即不發生賠
      償問題（最高法院109年度台上字第888號判決參照）。上
      訴人主張其共同經營種植之系爭葡萄園與系爭工廠相鄰，
      因系爭火災之火勢延燒至系爭葡萄園，致其系爭葡萄園受
      有燒毀之損害，爰請求賠償106年末期、107年、108年之
      葡萄收成損害各58萬5000元、117萬元、117萬元、106年
      系爭火災發生前、106年末期投入成本及工資損害各22萬4
      572元（含肥料、農藥、防護網、抽水馬達、工資）、10
      萬4700元（含更換新株、工資），又上訴人因此精神受有
      痛苦，可向被上訴人請求精神慰撫金10萬元，合計335萬4
      272元，並提出系爭火災發生時現場照片、葡萄果樹受損
      照片、農業資材（防護網）收據、臺灣省青果運銷合作社
      付款憑證等件為證（詳原審卷第35至37、335至337頁、本
      院卷㈡第131至133頁），惟為陳進耘所否認，並抗辯系爭
      建物與系爭葡萄園間有一寬約2至3公尺的水溝，葡萄果樹
      亦未緊臨地界種植，系爭葡萄園僅有部分防護網遭燒燬，
      葡萄果樹並未受有損害等語（詳原審卷第98至99、254頁
      ，本院卷㈠第272頁，卷㈡第75頁），依舉證責任分配原則
      ，上訴人仍應就損害之發生及範圍負舉證之責。觀諸上訴
      人所提系爭火災發生時現場照片，僅能證明系爭火災現場
      有消防車、救護車在執行勤務，至於其所提葡萄果受損照
      片，亦僅能證明有部分葡萄果樹樹葉因受熱而枯萎之情形
      ，至於該葡萄果樹是否有被燒燬死亡，上訴人是否因此購
      買葡萄新株種植，則未見上訴人舉證證明之，是無法證明
      系爭葡萄園的全數防護網及葡萄果樹有遭系爭火災燒燬之
      情事，而臺中市政府消防局火災證明書僅係概括記載系爭
      火災發生時間、地點，並無系爭葡萄園受損情形之具體記
      載，亦難以此作為損害範圍、內容之證明，經本院多次闡
      明並請上訴人提出系爭火災發生後系爭葡萄園受損之完整
      照片、受損面積、具體損害內容及相關證明等，惟迄至本
      院言詞辯論前，上訴人僅主張依據民事訴訟法第278條規
      定，本件損害事實於法院已非常顯著，其無庸舉證，且依
      臺中市政府消防局之火災原因調查鑑定書內容，已足以認
      定系爭葡萄園有被燒燬之情事（詳本院卷㈠第271頁），始
      終拒絕提出相關損害之證明，就系爭火災之起火戶為系爭
      建物之顯著事實，上訴人固無庸舉證，但就上訴人實際上
      是否受有損害及所受損害範圍之事實，依現存卷宗內證據
      資料並無從查知，上訴人仍應負有舉證之責。上訴人雖又
      主張其舉證就是請求陳進耘提供系爭葡萄園沒有受到火災
      燒燬的證據（詳本院卷㈡第61頁），此顯然係誤解本件之
      舉證責任分配。上訴人既未再提出相關證據證明其損害，
      本院認為依陳進耘提出106年9月15日系爭葡萄園災後現場
      照片（詳原審卷第109至111頁），可見系爭建物與系爭葡
      萄園之葡萄果樹間，有約2公尺的距離，葡萄果樹並未緊
      臨地界種植，且在系爭火災發生後2個月仍保持翠綠生長
      ，僅有部分防護網遭燒燬，堪認陳進耘辯稱系爭葡萄園僅
      有部分防護網遭燒燬，葡萄果樹並未受有損害，堪信為真
      實。而上訴人得請求系爭葡萄園防護網之損害賠償，依陳
      進耘提出手繪系爭建物現場圖及鄰地葡萄果樹現場照片而
      觀（詳本院卷㈠第151至157頁），可知系爭葡萄園防護網
      受系爭火災燒燬範圍，僅為與系爭工廠相鄰之區域，該區
      域之長度，經陳進耘實地測量後陳報之長度為54公尺90公
      分，有其提出現場測量照片可佐（詳本院卷㈡第97至105、
      113至119頁），核與本院依系爭土地地籍圖謄本（詳臺中
      地檢署106年度他字第7263號偵卷第13頁）量測該區域相
      鄰土地長度為4.5公分，依比例尺1/1200換算，為5400公
      分（即54公尺）相當，至於防護網燒燬寬度則寬認為2公
      尺，依陳進耘提出估價單所示（詳本院卷㈠第303頁），12
      尺乘238尺規格之防護網，應足以覆蓋系爭葡萄園被燒燬
      之防護網範圍，每支單價為8300元，應為適當；至上訴人
      所提出之收據記載防護網規格有3種尺寸（詳原審卷第335
      頁），且無法證明係用以覆蓋系爭葡萄園受損之防護網所
      為支出，故不予採認。又上訴人既未舉證證明葡萄果樹、
      抽水馬達、其他防護網受有損害，其請求陳進耘賠償106
      年末期、107年、108年之葡萄收成損害各58萬5000元、11
      7萬元、117萬元、106年系爭火災發生前、106年末期投入
      成本及工資損害各21萬6272元（計算式：22萬4572元－830
      0元＝21萬6272元）（含肥料、農藥、防護網《上開認定已
      燒燬之防護網除外》、抽水馬達、工資）、10萬4700元（
      含更換新株、工資），即屬無據。
　　㈡按不法侵害他人之身體、健康、名譽、自由、信用、隱私
      、貞操，或不法侵害其他人格法益而情節重大者，被害人
      雖非財產上之損害，亦得請求賠償相當之金額，民法第19
      5條第1項前段固定有明文。然此項規定，僅限於身體、健
      康、名譽、自由、信用、隱私、貞操，或其他人格法益受
      侵害者，始得請求慰撫金，不包括財產權受侵害之情形在
      內。上訴人主張因系爭建物發生系爭火災燒燬其共同經營
      種植之系爭葡萄園而心生恐怖畏懼不安，爰請求精神慰撫
      金10萬元，此項因財產權受侵害而造成之心理不安狀態，
      難認係上訴人人格法益有受侵害且情節重大，自難依民法
      第195條第1項前段規定，請求陳進耘賠償其非財產上之損
      害。
　　㈢綜此，上訴人依民法第191條第1項規定，請求陳進耘給付8
      300元及自108年9月20日民事增列共同被告連帶負損害賠
      償責任狀送達陳進耘翌日即108年9月27日起至清償日止，
      按週年利率百分之5計算之利息，為有理由，應予准許；
      至於逾此範圍之請求，則無理由，應予駁回。
六、綜上所述，上訴人依民法第191條第1項規定，請求陳進耘給
    付8300元及自108年9月27日起至清償日止，按週年利率百分
    之5計算之利息，為有理由，應予准許；至於逾此範圍之請
    求，則無理由，應予駁回。從而，原審就上開准許部分，駁
    回上訴人請求，尚有未洽，上訴人指摘原判決此部分不當，
    求予廢棄改判，為有理由，由本院就該部分予以廢棄改判如
    主文第2項所示。至於上訴人逾上開部分之請求，原判決為
    上訴人敗訴之諭知，並無不當，上訴意旨指摘原判決此部分
    不當，求予廢棄改判，並無理由，應駁回其上訴。
七、本件事證已臻明確，上訴人雖聲請播放勘驗案發現場光碟，
    惟該光碟係上訴人指稱陳進耘、陳文龍於109年5月25日晚上
    7時至8時間，帶領系爭工廠員工蒙面及持鐵條破壞上訴人住
    宅監視器之畫面，此部分無論是否屬實，係屬另案之民刑事
    糾紛，顯與本件侵權行為之待證事實無關，自無勘驗之必要
    ，又本件經臺中地檢署檢察官偵查結果，尚未查得故意縱火
    之嫌疑犯，上訴人聲請命陳進耘提供故意縱火之嫌疑犯姓名
    ，並聲請本院通知該緃火之嫌疑犯到庭，亦無調查之可能性
    ，至於兩造其餘攻擊防禦方法及舉證，經審核後認對本判決
    結果不生影響，不予一一論述，併予敘明。
八、據上論結，本件上訴為一部有理由，一部無理由，爰判決如
    主文。
中　　華　　民　　國　　111 　年　　3 　　月　　16　　日
                民事第二庭  審判長法　官  楊國精
　　　　　　　　　　　      　　　法　官  李立傑 
　　　　　　　　　　　      　　　法　官  陳得利
正本係照原本作成。
上訴人得上訴。
如不服本判決，應於收受送達後二十日內向本院提出上訴書狀，
其未表明上訴理由者，應於提出上訴後二十日內向本院補提理由
書狀（均須按他造當事人之人數附繕本）。因疫情而遲誤不變期
間，得向法院聲請回復原狀。
上訴時應提出委任律師或具有律師資格之人之委任狀。委任有律
師資格者，另應附具律師資格證書及釋明委任人與受任人有民事
訴訟法第四百六十六條之一第一項但書或第二項所定關係之釋明
文書影本。如委任律師提起上訴，發回更審後為訴之變更（追加
、擴張）部分應一併繳納上訴裁判費。

                                  書記官  王譽澄 
　　　　　　　　　　　　　　　　　
中　　華　　民　　國　　111 　年　　3 　　月　　16　　日